臺灣高等法院臺南分院民事裁定　96年度破抗字第21號
抗告人　甲○○
上列抗告人因聲請宣告破產事件，對於中華民國九十六年六月二
十九日臺灣臺南地方法院所為九十六年度破字第一七號裁定，提
起抗告，本院裁定如下：
    主  文
原裁定廢棄，應由臺灣臺南地方法院更為裁定。
    理  由
一、抗告意旨略以：(一)原裁定援引財政部民國（下同）九十六年
    三月七日台財稅字第09604517860號函，以破產管理人費用
    係按標的物財產價值百分之九計算收入標準云云，估不論該
    函是否具有法律授權之基礎，或符合破產法之相關規定，縱
    令依該函，亦係按標的物財產價值計算，非以債務計算，此
    有原審九十六年度破字第二六六號裁定可參，原裁定以破產
    債務五百零一萬九千零九十七元計算破產管理人之費用，尚
    屬錯誤。(二)所謂破產之辦案期間，依破產法第六十三條規定
    「法院對於破產之聲請，應自收到聲請之日起七日內，以裁
    定宣告破產或駁回破產之聲請」，顯見破產法對於破產程序
    乃以迅速為基本要求，司法院自行訂定之辦案期限，並非破
    產法之授權規定，不得影響抗告人聲請破產之權利，原裁定
    以「各級法院辦案期限實施要點」之二年辦案期限，估算破
    產財團費用，尚屬乏據。(三)抗告人因暫時扶養孫子女所需之
    費用，原裁定係依內政部之通案資料認定，未審酌抗告人之
    個案情形，其認定與事實不符，尚有未當，抗告人尚有子女
    可扶養孫子女，並非長久扶養。況抗告人之弟願意協助抗告
    人扶養孫子女所需之費用，且願意免除抗告人向其借貸一百
    五十萬元之債務，並贈與抗告人三十萬元作為破產財團。(四)
    又實務上經破產宣告之案件，未見法院有主動指定破產監查
    人並給予與破產管理人相同費用之情形，原裁定與實務作法
    不合等語，爰提起本件抗告，求為廢棄原裁定等語。
二、按破產，對債務人不能清償債務者宣告之。而法院對於破產
    之聲請，在裁定前，得依職權為必要之調查，並傳訊債務人
    、債權人及其他關係人，破產法第五十七條、第六十三條第
    二項定有明文。此之不能清償債務，係指應即時清償之債務
    ，客觀上不論以正當財產、勞務、信用、均無法繼續清償之
    意。又破產宣告後，如破產財團之財產不敷清償財團費用及
    財團債務時，法院因破產管理人之聲請，應以裁定宣告破產
    終止，同法第一百四十八條亦規定甚明。是以法院就破產之
    聲請，應依職權為必要之調查，倘債務人確係毫無財產可構
    成破產財團，或債務人之財產不敷清償破產財團之費用及財
    團之債務，無從依破產程序清理其債務時，始得以無宣告破
    產之實益，裁定駁回聲請，此觀司法院二十五年院字第一五
    ０五號解釋自明（最高法院八十六年度台抗字第四七九號裁
    判意旨參照）。而財團費用包括破產財團之管理變價及分
    配所生之費用、破產債權人共同利益所需審判上之費用、
    破產管理人之報酬，及破產人及其家屬之必要生活費及
    喪葬費，視為財團費用；財團債務包括破產管理人關於破
    產財團所為行為而生之債務、破產管理人為破產財團請求
    履行雙務契約所生之債務，或因破產宣告後應履行雙務契約
    而生之債務、為破產財團無因管理所生之債務，及因破
    產財團不當得利所生之債務。此觀破產法第九十五條、第九
    十六條規定自明。
三、經查：
  (一)我國目前破產法制，凡債務人為法人抑或自然人，債務種類
    不問信用貸款或一般商業上借貸，凡符合破產要件者，皆適
    用同一破產程序，然此程序對於向銀行辦理信用貸款者之自
    然人而言，該法制無法妥適因應並符合債務人、債權人之需
    求，尤其就本件言，抗告人積欠者均為信用卡、現金卡債務
    （按僅對台新國際商業銀行有汽車中期貸款債務五十九萬五
    千七百三十六元），債權人為金融機構，是相較於其他，法
    律關係較為單純，倘依現行破產法為逕行債務清理，則對於
    債務人言，將受有失權之不利益；就債權人言，則因程序繁
    瑣，將使破產財團之資源耗費於其中，使債權人受償可能性
    降低，故而，九十六年六月八日立法院通過「消費者債務清
    理條例」以為因應目前卡債之難題。該條例雖尚未施行，惟
    其立法精神，如：考量債務人生存權保障，兼衡以債權人利
    益，預防債務人道德危機等，凡與現行破產法不相違背者，
    法院於依職權裁量有無宣告破產之必要性時，得併為參酌，
    以為解決目前法制適用交接之窘境，此先予敘明。
  (二)按破產，對債務人不能清償債務者，宣告之。破產法第五十
    七條定有明文。所謂不能清償，係指債務人欠缺清償資力，
    對應即時清償金錢或得易為金錢之債務，客觀上不論以正當
    之財產、勞務、信用，均無法繼續清償之意，即一般、繼續
    且客觀的不能支付，而此不能清償債務與否，須綜合債務人
    之財產、信用及能力加以評估。查：抗告人主張積欠如原裁
    定附表所示債權人債務共計五百零一萬九千零九十七元，現
    有資產現金二十萬元，九十一年六月出廠之TOYOTA車廠三千
    CC之CAMERY汽車乙輛、市價尚有六十五萬元、扣除貸款後之
    殘值五萬元，且現無工作收入等情，業據其提出債權人清冊
    、當事人消費金融案件債務協商註記申請書、聲請人之所得
    稅各類所得資料清單、郵政匯票及行車執照影本各一件、本
    票影本六紙為證；又於本院另主張其弟吳得金願意免除如原
    判決附表編號十八所示之一百五十萬元債務，並願意再贈與
    抗告人三十萬元作為破產財團，此亦有其提出之承諾書為證
    。本件經原審向各該債權銀行函詢結果，抗告人積欠各該銀
    行之金額與抗告人主張之數額略有不同（詳如原判決附表所
    示），然依各該債權銀行函覆之債權金額，其總額亦已超過
    抗告人現有之財產甚多。衡以抗告人係三十七年八月十日出
    生，已近一般退休年齡六十歲，目前無工作收入，顯無法足
    以支付其對各該債權銀行所負如原判決附表所示之信用卡、
    現金卡債務所生之每月高額利息債務，更遑論完全清償本金
    債務，如此長年下來累積所計算之高利息債務，將使抗告人
    長期陷於利息深淵泥沼而無法更生。是本件抗告人之債務顯
    超過資產，客觀上抗告人已陷於不能繼續清償債務，顯已欠
    缺清償資力，堪認抗告人有宣告破產之原因。
  (三)又查，倘准予宣告破產，需支付破產管理人報酬，而破產管
    理人之報酬，由法院定之，破產法第八十四條定有明文。依
    實務上作法，係由承辦法官斟酌案情繁簡、破產管理人處理
    破產財團之財產難易、時間長短、分配是否適當，參酌會計
    師公會或律師公會酬金標準酌奪核定之（參見臺灣高等法院
    暨所屬法院六十七年度法律座談會民事類第四八號提案）。
    查：抗告人於其弟吳得金願意免除如原判決附表編號十八所
    示之一百五十萬元債務後，抗告人之債權人僅有金融機構，
    組成單純，抗告人之資產為現金二十萬元，汽車一輛殘值五
    萬元，及其弟吳得金願意再贈與之三十萬元，並無其他不動
    產須經變價、分配之程序，且抗告人與金融機構已達成債務
    協商協議（詳如後述），可知破產管理人處理破產財團之財
    產，應非複雜困難。原裁定上開財政部九十六年三月七日函
    函示意見及臺南律師公會九十六年三月十四日（96）南律字
    第078號函及公會章程所載，認定選任破產管理人及破產監
    查人之報酬合計高達六十萬元，顯未審酌本件案情之繁簡、
    破產管理人處理破產財團之財產難易等情狀，亦未就選任破
    產監查人之費用，是否亦與破產管理人相同，為合理之說明
    ，原審遽謂本件選任破產管理人及破產監查人之報酬高達六
    十萬元，顯逾抗告人之財產總額等語，即非允當。
  (四)復按破產程序，事涉債權人、債務人及利害關係人利益，其
    程序進行所需時間、費用相較於破產上和解為甚，是法院宣
    告破產之際，應謹慎權衡其必要與實益性，以實踐債權人與
    債務人最大權益之調和，以免破產程序耗盡破產財團，對債
    權人無利益可言，對債務人又受有失權之虞慮及社會成本之
    耗費，破產法第五十八條第二項、第一百四十八條亦本斯同
    旨。次按破產，除另有規定外，得因債權人或債務人之聲請
    宣告之。又前項聲請，縱在和解程序中亦得為之。但法院認
    為有和解之可能者，得駁回之，破產法第五十八條定有明文
    。質言之，因破產制度有使財團債權於程序終結，發生請求
    權消滅之結果，是使債務人有藉此免除清償義務之道德危險
    ，此隱憂於自然人聲請破產時更甚於法人，是倘若有和解可
    能者，法院自得駁回破產之聲請，以維公平。另併參酌新通
    過「消費者債務清理條例」，債務人之債權人為金融機構者
    ，該法採強制協商前置主義。目前此條例雖為現行破產法所
    未規定，然若債權人有提供協商機制平台予債務人，則基於
    必要性考量，法院得不准許破產之宣告。查：抗告人於其弟
    吳得金願意免除如原判決附表編號十八所示之一百五十萬元
    債務後，抗告人之債權人均為金融機構，債務種類均為信用
    卡、現金卡契約債務。經原審法院之職權函請各家債權銀行
    查明抗告人積欠之債務總額為何？是否業已停止清償？（見
    原審卷第五二頁），多家銀行均表示抗告人前已參加債務協
    商機制成功，抗告人已依協商機制協議正常繳款，並依照銀
    行公會債務協商執行細則之規範，由本件最大債權銀行國泰
    世華銀行統籌處理分配，其中友邦國際信用卡股份有限公司
    並表示：本件已達成債務協商協議，不同意破產宣告（見原
    審卷第一七二頁）。是依上開說明，抗告人之債權人既有提
    供協商機制平台予抗告人，並已達成債務協商協議，則基於
    兩造利益考量，原審法院自應審酌抗告人聲請破產是否有違
    誠信原則、權利濫用之嫌，及若能以債務協商機制達成，而
    有無再開啟程序耗費極大之破產程序之必要性，此皆應併參
    考量，以兼顧債權人權益，是為破產法第五十八條第二項立
    法意旨所在。
四、綜上所述，抗告意旨指摘原裁定不當，為有理由。又依法院
    調查之結果，如認不應宣告破產，則應駁回抗告人之聲請，
    固不待言；惟如認應宣告破產，則依破產法第六十四條、第
    六十五條規定，法院於宣告破產時應為選任破產管理人、決
    定申報債權期間及第一次債權人會議期日，並公告破產人之
    債權人應於規定期間內向破產管理人申報其債權等必要之處
    置，而該等處置應由第一審法院為之，爰將本件發回原法院
    更為適當之處理。
五、據上論結，本件抗告為有理由，依破產法第五條、民事訴訟
    法第四百九十五條之一第一項、第四百九十二條、第九十五
    條、第七十八條，裁定如主文。
中　　華　　民　　國　　96　　年　　9 　　月　　20　　日
                  民事第二庭    審判長法　官　丁振昌
                                      法　官　李素靖
                                      法　官　吳上康
上為正本係照原本作成。
如不服本裁定，僅得於收受本裁定正本送達後10日內以適用法規
顯有錯誤為理由，向本院提出再抗告狀（須附繕本）依法應繳納
抗告費新台幣1千元，並委任律師為訴訟代理人，經本院許可後
始可再抗告於最高法院。
中　　華　　民　　國　　96　　年　　9 　　月　　20　　日
                                      書記官  廖文靜
【附記】
民事訴訟法第495條之1第2項準用同法第466條之1第1、2項規定
：
(1)對於第二審判決上訴，上訴人應委任律師為訴訟代理人。但上
  訴人或其法定代理人具有律師資格者，不在此限。
(2)上訴人之配偶、三親等內之血親、二親等內之姻親，或上訴人
  為法人、中央或地方機關時，其所屬專任人員具有律師資格並
  經法院認為適當者，亦得為第三審訴訟代理人。
民事訴訟法第466條之2：
　上訴人無資力委任訴訟代理人者，得依訴訟救助之規定，聲請
  第三審法院為之選任律師為其訴訟代理人。
